【裁判字號】    98,消債抗,50
【裁判日期】    980615
【裁判案由】    更生事件
【裁判全文】
臺灣板橋地方法院民事裁定            98年度消債抗字第50號
抗  告  人  甲○○
法定代理人  乙○○
上列抗告人因消費者債務清理事件聲請更生，抗告人對於中華民
國98年2 月16日本院97年度消債更字第1166號裁定提起抗告，本
院裁定如下：
    主  文
抗告駁回。
抗告程序費用新臺幣壹仟元由抗告人負擔。
    理  由
一、本件抗告意旨略以：抗告人因不能清償債務聲請更生，經鈞
    院97年度消債更字第1166號裁定以抗告人之資產大於負債駁
    回，惟抗告人名下位於金山鄉之4 筆土地，係約定由祭祀李
    家祖先之次女李盈序繼承，抗告人僅屬代管並無處分權，若
    抗告人將其變賣或被債權人拍賣均有違對抗告人祖父之承諾
    ，對抗告人之祖父顯失公平，依消費者債務清理條例第24條
    但書規定，得不終止或解除抗告人所為承諾之契約，承諾書
    有效，該4 筆土地實質上即非抗告人所有，更生應予許可。
    再者，原裁定謂抗告人負債總金額為6,623,393 元，不知從
    何而來，完全不正確。綜上，抗告人聲請更生應非無據，原
    裁定未查及前開事由即駁回抗告人之更生聲請，實有違誤，
    抗告人爰於法定期間內提出抗告，並聲明：原裁定廢棄等語
    。
二、按債務人不能清償債務或有不能清償之虞者，得依本條例所
    定更生或清算程序，清理其債務，消費者債務清理條例（下
    稱消債條例）第3 條定有明文。次按債務人對於金融機構因
    消費借貸、自用住宅借款、信用卡或現金卡契約而負債務，
    在聲請更生或清算前，應提出債權人清冊，以書面向最大債
    權金融機構請求協商債務清償方案並表明共同協商之意旨；
    債務人與金融機構協商成立者，不得聲請更生或清算，但因
    不可歸責於己之事由，致履行顯有重大困難者，不在此限；
    本條例施行前，債務人依金融主管機關協調成立之中華民國
    銀行公會會員辦理消費金融案件無擔保債務協商機制與金融
    機構成立之協商，準用前項之規定，消債條例第151條第1項
    、第5項、第6項分別定有明文。末按聲請更生或清算不合程
    式或不備其他要件者，法院應以裁定駁回之，但其情形可以
    補正者，法院應定期間先命補正，復為消債條例第8 條所明
    定。
三、經查：
（一）抗告人前於95年間依金融主管機關協調成立之中華民國銀
      行公會會員辦理消費金融案件無擔保債務協商機制，與最
      大債權金融機構中國信託商業銀行（下稱中信銀行）達成
      協商，協議自95年7 月起以年息3.88% ，分120 期，每期
      按月還款3 萬9,408 元之事實，有中信銀行所提協議書、
      無擔保債務還款計畫影本各1 份為證。抗告人係退休教師
      ，每半年領有退休金23萬6,869 元、退撫金9 萬8,637 元
      、利息9,372 元等，共計34萬4,878 元，每月平均收入約
      5 萬7,480 元，有抗告人所提財產及收入狀況說明書附於
      原審卷可稽。抗告人係居住於臺北縣，依內政部所公告97
      年度臺灣省低收入戶最低生活費用每人每月為9,829 元（
      該費用已包括食、衣、住、行之費用），而抗告人之配偶
      為退休校長，亦有穩定之退休金、退撫金及優惠存款利息
      收入，且子女均已成年，有抗告人陳報之國泰世華銀行債
      務協商申請書、戶籍謄本附於原審卷第169-174 頁，故抗
      告人無須負擔配偶、子女之扶養費用。準此，扣除抗告人
      每月基本生活費用9,829 元後，抗告人每月尚有餘額4 萬
      7,651 元【計算式：57,480-9,829＝47,651】，顯有履行
      按月償還3萬9,408元協商條件之能力甚明。
（二）又銀行公會為蒐集、分享客戶之信用資料，設立財團法人
      金融聯合徵信中心建立信用資料庫，以整合揭露客戶授信
      、信用卡資料、信用評分、卡戶基本資訊、持卡紀錄、繳
      款狀況、客戶授信餘額、逾期催收呆帳金額、每月還款情
      形等，原審據抗告人所提財團法人金融聯合徵信中心當事
      人綜合信用報告債務清理條例前置協商專用債權人清冊（
      參原審卷第153-157 頁）記載，認定抗告人之實物擔保及
      無實物擔保債務餘額為662 萬3,393 元，並無違誤，抗告
      人指摘原裁定謂抗告人負債總金額為662 萬3,393 元，不
      知從何而來，完全不正確云云，應無可採。
（三）再者，依抗告人所提之財政部臺北市國稅局財產歸屬資料
      清單及臺北縣板橋地政事務所土地登記第一類謄本記載，
      抗告人擁有坐落臺北縣金山鄉○○段半嶺子小段253 、
      253-1 、254 、255 地號等4 筆土地，公告現值為811 萬
      4,400 元。抗告人雖主張上開4 筆土地，係約定由祭祀李
      家祖先之次女李盈序繼承，抗告人僅屬代管並無處分權，
      若抗告人將其變賣或被債權人拍賣，均有違對抗告人祖父
      之承諾，對抗告人之祖父顯失公平，依消債條例第24條但
      書規定，得不終止或解除抗告人所為承諾之契約，該4 筆
      土地實質上非抗告人所有，更生應予許可云云。惟不動產
      以登記為公示原則，上開4 筆土地既登記於抗告人名下，
      即屬抗告人所有，抗告人所提之承諾書（參本院卷第14頁
      ），僅係約定抗告人死亡後，該4 筆土地由其次女李盈序
      繼承而已，非謂該4 筆土地即非屬抗告人所有，或抗告人
      就該4 筆土地無處分權。是抗告人主張其非金山4 筆土地
      之真正所有權人，債權人不得查封拍賣云云，並無可採。
      而消債條例第24條之立法目的，係為使更生或清算程序得
      以迅速終結，故賦予監督人或管理人得衡量情形終止或解
      除契約，另為兼顧他方當事人之利益，如監督人或管理人
      終止或解除契約，對他方顯失公平時，則不宜為之。本件
      抗告人與其祖父間就上開土地之繼承約定，僅係抗告人單
      方之承諾，非屬雙務契約，無終止或解除之問題。況債務
      人之財產為債權人債權之總擔保，上開4 筆土地既登記為
      抗告人所有，抗告人之債權人即得對之主張權利求償，抗
      告人尚不得以上開承諾書之約定，而謂其債權人不得就上
      開4 筆土地求償。是抗告人主張依消債條例第24條但書規
      定，得不終止或解除抗告人所為承諾之契約，該4 筆土地
      實質上非抗告人所有，更生應予許可，容有誤會。是抗告
      人現有資產811 萬4,400 元，負債總額662 萬3,393 元，
      其資產大於負債要無疑義，抗告人聲請更生，不符消債條
      例第3 條聲請更生須具有不能清償債務或不能清償之虞之
      實質要件。
（四）末按，銀行公會針對95年度銀行公會協商案件已毀諾之客
      戶，業已決議可申請「個別協商一致性方案」，即由最大
      無擔保債權銀行依據前置協商清償方案之精神和原則，與
      債務人重新協商議訂符合債務人繳款能力之月付款金額，
      該方案最長為180 期，利率最低為0%。是抗告人如認該清
      償協議之利率、期數有調整之必要俾利其清償，亦得再向
      最大無擔保債權銀行申請協商，附此敘明。
四、綜上，原審以抗告人並無不能清償債務或有不能清償之虞之
    情形，駁回抗告人更生及保全處分之聲請，並無不合。抗告
    意旨指摘原裁定違誤不當，求予廢棄云云，為無理由，應予
    駁回。
五、據上論結，本件抗告為無理由，依消費者債務清理條例第15
    條、民事訴訟法第495 條之1 第1 項、第449 條第1 項、第
    95條、第78條，裁定如主文。
中    華    民    國    98    年    6     月    15    日
                  民事第三庭  審判長法  官  朱耀平
                                    法  官  邱育佩
                                    法  官  許月珍
以上正本證明與原本相符
本裁定不得再抗告
中    華    民    國    98    年    6     月    15    日
                                    書記官  劉鴻傑


司法院資訊處製作；財團法人民間司法改革基金會備份。
